臺灣高等法院高雄分院刑事判決　　　　 96年度上易字第770號
上　訴　人
即　被　告　乙○○
上列上訴人因妨害自由等案件，不服臺灣高雄地方法院96年度易
字第336 號中華民國96年7 月10日第一審判決（起訴案號：臺灣
高雄地方法院檢察署95年度偵字第31098 號），提起上訴，本院
判決如下：
    主  文
原判決關於強制部分及定應執行刑部分，均撤銷。
乙○○共同犯強制罪，處有期徒刑捌月，減為有期徒刑肆月，如
易科罰金，以新台幣貳仟元折算壹日。
    事  實
一、緣甲○○曾向乙○○借貸新台幣（下同）4 萬元（利息計算
    以10天為1 期，每期每萬元之利息為1 千元，4 萬元之利息
    為4千 元即換算月息為33分，乙○○所犯重利罪部分，業經
    臺灣高雄地方法院判決有期徒刑5 月確定），於繳納上開4
    期利息後，因無力繼續清償上開借款之利息，即未再與乙○○連絡。甲○○與其母丙○○共乘機車，於95年10月15日（
    起訴書誤繕為95年「11」月15日）下午3 時許，途經高雄市
    鼓山區國立中山大學後方柴山路上，適遇甲○○另一債權人
    鄭明德（亦屬介紹甲○○向乙○○借貸者，鄭明德所涉罪嫌
    部分，未據起訴），鄭明德遂大聲對丙○○吼叫，要求丙○○改搭乘鄭明德及其不詳年籍姓名成年友人所駕駛之自用小
    客車，丙○○迫於無奈乃依鄭明德指示搭乘上開自用小客車
    ，鄭明德亦要求甲○○騎乘機車同行返回其位於高雄市○○○路12 3巷17號菩提緣天珠商行之住處，同日（15日）下午
    4 時許，鄭明德、丙○○、甲○○抵達上開住處後，鄭明德
    即以電話連絡乙○○前來討債，乙○○即與鄭明德在電話中
    共同基於強制犯意之連絡，推由鄭明德連同乙○○之債款部
    分向甲○○恃強討債，鄭明德乃對甲○○施加威嚇之態勢，
    迫使甲○○同意償還對鄭明德欠款1 萬9 千2 百元及其對乙○○欠款（本金7 萬元、利息約15萬元），即其二人債權總
    計約24萬元，並迫使甲○○同意以其所販賣之天珠等物讓渡
    抵債，而妨害甲○○行使權利，鄭明德旋在甲○○住處書立
    讓渡書1 紙，並載明「…，因積欠０００先生24萬元，…，
    以天珠、水晶、沈香等物抵償欠債19萬元，屋內所見之天珠
    、水晶、水晶柱等物讓渡０００先生；餘欠50,000每月15日
    償還5, 000 元 」等情，並由甲○○在讓渡書上簽名及書寫
    身分證號碼、住址，嗣於同日（15日）下午4 時35分許，乙○○駕車抵達甲○○上開住處後對上開讓渡書內容亦未表示
    反對，即承上共同強制之犯意聯絡，與鄭明德、鄭明德某友
    人共同動手將甲○○住處內之天珠、水晶、沈香等物裝箱，
    並搬上大貨車載離抵債19萬元。嗣經甲○○報警，而於95年
    11月24日晚上7 時40分許，乙○○在高雄市○○○路123 巷
    7 號前，向甲○○收取上開讓渡書所載餘額之分期款項（甲○○僅付3 千元），並返還甲○○之前所簽發之本票其中2
    紙（票面金額均為4 萬元）時，為警據報前往當場查獲，並
    扣得上開現金3 千元（新臺幣千元紙鈔3 張）及本票4 紙（
    除前開2 紙甲○○簽發者外，另2 紙票面金額分別為2 萬元
    及20萬元，發票人則為徐美玉及陳朝枝）。
二、案經高雄市政府警察局新興分局移送臺灣高雄地方法院檢察
    署檢察官偵查起訴。
    理  由
一、證據能力：
(一)、證人甲○○、丙○○等人警詢陳述，其性質雖屬傳聞證據，
    惟上開警詢筆錄內容，業經本院審理時予以提示並告以要旨
    ，且經檢察官及被告表示意見，當事人已知上述筆錄乃傳聞
    證據，且均未於言詞辯論終結前對該等筆錄內容異議，且本
    院審酌上開筆錄作成時，較無人情施壓或干擾，亦無不當取
    供之情形，認為以之作為本案之證據亦屬適當，依刑事訴訟
    法第159 條之5 第1 項規定，自得為證據。
(二)、證人甲○○、丙○○等人於偵查中經具結之陳述，並未曾提
    及檢察官在偵查時有不法取供之情形，且亦無證據足以證明
    證人上開陳述有顯不可信之情況，證人等於原審復已到庭接
    受詰問，足可認定業已保障被告詰問權，依刑事訴訟法第15
    9 條之1 第2 項規定，自得為證據。
二、訊據上訴人即被告乙○○固供認被害人甲○○有欠伊借款，
    伊於案發時、地有前往甲○○住處，並於鄭明德搬走甲○○
    之天珠等物時有在場等情，然否認上開共同強制犯行，辯稱
    ：伊當天下午接獲鄭明德電話前往甲○○住處時，鄭明德和
    甲○○已經談好並將讓渡書簽好，伊並未表示其他意見，伊
    在場後只有幫忙粘紙箱，之後裝箱搬走天珠等物都是鄭明德
    所為，伊事後並未取得卓玉娟天珠等物，亦未自鄭明德分得
    款項，伊才會在11月24日晚間去收取卓玉娟答應分期償還款
    項5 千元，但卓玉娟只付3 千元且報警，如伊已經搬物抵債
    ，伊又為何還去向卓玉娟收5 千元，伊並未強行搬走卓玉娟
    天珠等物抵債云云。惟查：
(一)、上開事實業據被害人甲○○迭於警詢、偵查、原審指證明確
    ，核與證人丙○○於警、偵、原審所證情節大致相符，並有
    讓渡書1紙、本票4張（見原審卷第87頁．偵卷第18頁至第21
    頁）等在卷可稽。
(二)、證人鄭明德於原審具結證稱：「到甲○○家後，我打電話給
    乙○○，約10分鐘後乙○○過來，我和他一起和卓小姐協商
    如何還錢」（見原審卷第74-75 頁），又被告於原審所供：
    「當時讓渡書的24萬有包括我的債權」（見原審卷第77頁）
    ，亦核與證人鄭明德於原審所證：「我的債權為19,200元，
    乙○○說他的債權本金為7 萬，他說利息錢15萬多，加上我
    的19, 200 元」之情相符（見原審卷第76頁），足徵鄭明德
    與丙○○、甲○○抵達卓女住處後，鄭明德即以電話連絡被
    告前來討債，被告即與鄭明德在電話中共同基於強制犯意之
    連絡，推由鄭明德連同被告之債款部分向甲○○恃強討債無
    誤。
(三)、證人鄭明德於原審亦證稱：「（當時有幾個人搬東西？）我
    、乙○○、及司機即我的朋友共三人」」（見原審卷第75頁
    ）等語明確，核與證人丙○○於原審所證：「現場有三個人
    在搬東西，是鄭先生、被告及鄭先生的男性司機約40幾歲、
    矮矮肥肥的，後來他們還開一部貨車來將東西搬走」（見原
    審卷第73頁），及證人甲○○於原審所證：「被告來我家以
    後就跟鄭先生開始搬店內的天珠及藝品」（見原審卷第69頁
    ）等情相符。是被告辯稱伊沒有搬東西，天珠等物品均是鄭
    明德搬走云云，顯與事實不符。
(四)、對照卷付讓渡書內容所載：「玆本人甲○○身分證字號Ｚ000
    0000 00 號，因積欠【空白】先生新台幣貳拾肆萬元整，因
    無力償還，欲將位於高雄市新興區○○○路123 巷17號菩提
    緣天珠商行內所有物品（含天珠、水晶、沈香、茶具）皆讓
    渡與【空白】先生無誤持立此讓渡書為書為憑。（餘欠50,
    000 每月15日償還5,000 元）讓渡人甲○○身分證字號Ｚ000
    00 0000 號、住址林森一路123 巷17號、中華民國95年10月
    15日」（見原審卷第87頁），本件被告借貸予甲○○之債權
    本金7 萬，證人鄭明德借貸予甲○○之債權本金1 萬9 千2
    百元，然利息部分高達15萬元餘，且當時證人丙○○、甲○○係從柴山附近遭鄭明德帶往住處，復由被告與鄭明德及司
    機等三名壯年男子，共同搬3 、4 箱（天珠裝兩箱未滿，藝
    品沒有裝箱）等物品，且用大貨車搬運抵債19萬元之天珠等
    物，可見被告等人所搬走之天珠等物價值不低，且參酌證人
    甲○○、丙○○卷附證詞以觀，證人甲○○當時顯非出於自
    願而同意交物抵債，是被告與鄭明德等人共同強制搬走證人
    甲○○天珠等物之舉，顯已構成妨害甲○○行使權利甚明。
(五)、綜上所述，被告所辯上情，顯係事後卸責之詞，均無可採。
    本案事證明確，被告上開共同強制犯行，堪以認定。
三、核被告關於此部分所為，係犯刑法第304條第1項強制罪。又
    被告與鄭明德間，關於此部分強制犯行，有犯意聯絡及行為
    分擔，應論以共同正犯。
四、原判決關於強制部分，據以論處被告罪刑，固非無見；惟查
    原判決關於此部分未及適用中華民國96年罪犯減刑條例予以
    減刑（如後所述），自有未合，被告提起上訴，仍執前詞否
    認犯罪，為無理由，惟原判決關於此部分既有上述可議，自
    應由本院將原判決關於強制部分及定應執行刑部分均撤銷。
    審酌被告重利借貸予甲○○已有不該，竟與鄭明德僅因證人
    甲○○屆期未能償還債務，即以脅迫之方式，共同強行搬走
    甲○○所有之天珠等物抵債，其犯罪手段及情節危害社會安
    寧秩序之程度非輕，被告犯後依然飾詞否認之態度等一切情
    狀，量處如主文所示之刑。又被告上開強制罪之犯罪時間在
    中華民國96年4 月24日以前，合於中華民國96年罪犯減刑條
    例所定之減刑條件，爰依法減其刑期二分之一如主文所示，
    併諭知如主文所示之易科罰金折算標準。
五、被告所犯重利罪部分，經原審判決有期徒刑5 月後，雖據被
    告提起上訴，但其於本院業已當庭撤回此部分上訴（見本院
    卷第23、28頁），則此部分業已判決確定；又證人鄭明德涉
    及本案犯罪部分，未據起訴，宜由檢察官另行偵辦，併此敘
    明。
據上論結，應依刑事訴訟法第369 條第1 項前段、第364 條、第
299 條第1 項前段，刑法第28條、第304 條第1 項、第41條第1
項前段，刑法施行法第1 條之1 ，中華民國96年罪犯減刑條例第
2 條第1 項第3 款、第7 條、第9 條，判決如主文。
本案經檢察官方娜蓉到庭執行職務。
中　　華　　民　　國　　96　　年　　10　　月　　 2　　日
                  刑事第一庭    審判長法  官  郭雅美
                                      法  官  莊崑山
                                      法  官  張意聰
以上正本證明與原本無異。
本判決不得上訴。
中　　華　　民　　國　　96　　年　　10　　月　　 2　　日
　　　　　　　　　　　　　　　　　　　書記官  呂素珍
附錄本件判決論罪科刑法條：
中華民國刑法第304條第1項
以強暴、脅迫使人行無義務之事或妨害人行使權利者，處3 年以
下有期徒刑、拘役或300 元以下罰金。
